最高法院民事判決　　　　　　　　　　　　　　　　　八十六年度台再字第五三號
　　再審原告　甲○○
　　再審被告　乙○○即陳乙○.
右當事人間請求所有權移轉登記事件，再審原告對於中華民國八十六年一月九日本院
判決（八十六年度台上字第二○號），提起再審之訴，本院判決如左：
    主  文
再審之訴駁回。
再審訴訟費用由再審原告負擔。
    理  由
本件再審原告對於本院八十六年度台上字第二○號判決（下稱原確定判決）以有民事
訴訟法第四百九十六條第一項第一款規定之情形，提起再審之訴，係以：信託關係成
立與否，與兩造間要否簽署信託契約係屬二事；而兩造縱有同財共居之事實，但與兩
造間是否存有信託關係之事實並無直接因果關係，是原確定判決僅以再審原告所提之
證據不足以證明兩造間有信託契約存在，即對再審原告為不利之判決，實有未當。況
系爭房地確為再審原告所買，而為取得貸款方信託於再審被告名下，乃原確定判決認
為兩造間無信託關係存在，實有違背經驗法則之違法。又第一審法院曾依職權調閱台
灣高雄地方法院八十三年度婚字第一八三號民事卷宗，但並未於言詞辯論期日提示兩
造辯論，詎原確定判決竟將之採為裁判基礎，亦有不適用民事訴訟法第二百九十七條
第一項之違法云云，為其所持之理由。
惟按民事訴訟法第四百九十六條第一項第一款所謂適用法規顯有錯誤，係指確定判決
所適用之法規，顯然不合於法律規定，或與司法院現尚有效及大法官會議之解釋，或
本院現尚有效之判例顯然違反者而言。又適用法規顯有錯誤，亦不包括漏未斟酌證據
及認定事實之情形在內。且第三審為法律審，其所為判決，以第二審判決所確定之事
實為基礎。故同條款所謂適用法規顯有錯誤，對第三審判決而言，應以該判決依第二
審判決所確定之事實而為之法律上判斷，有適用法規顯有錯誤之情形為限（參照本院
六十年度台再字第一七○號、六十三年度台上字第八八○號、七十一年度台再字第三
○號判例）。本件原確定判決依據前訴訟程序第二審判決，以：兩造於六十四年間結
婚，於婚姻關係存續中之七十七年三月二十一日，以再審原告名義與訴外人王錦崙訂
立不動產買賣合約書購買系爭房地，並於同年五月二日登記為再審被告所有，嗣兩造
經台灣高雄地方法院八十三年七月六日判決准予離婚確定等情，為兩造不爭之事實。
再審原告主張系爭房地係其出資購買，信託登記予再審被告名下之事實，為再審被告
所否認，查兩造在購入系爭房地時，感情尚未生變，兩人銀行帳戶存款互有進出，已
據再審原告自承在卷，是兩造於婚姻關係存續中應屬同財共居。再審原告所提出之不
動產買賣合約書、支票三張、高市一信存摺、存款明細卡、存款明細分類帳、取款條
、轉帳收入傳票、存款送金簿、營利事業登記證等書證，及所舉證人即其胞弟陳永定
之證言，不足以證明兩造間就系爭房地有信託關係存在。再審被告之親筆字條載有：
「你一信借的六百萬利息，以後我負責，你也減輕負擔了」等語，亦與有無信託關係
無涉。另再審被告在台灣高雄地方法院八十三年度婚字第一八三號離婚事件審理中，
並未承認兩造間就系爭房地有信託關係存在，業據第一審法院調取該卷宗核閱無誤。
再審原告既未能證明兩造間就系爭房地有信託關係存在，則其以終止信託關係為由，
請求再審被告將系爭房地所有權移轉登記予伊，自屬無據，不應准許，爰維持第一審
所為再審原告敗訴之判決，駁回其上訴。並認為所謂信託行為，係指委託人授與受託
人超過經濟目的之權利，而僅許其於經濟目的範圍內行使權利之法律行為，亦即委託
人與受託人間就信託契約之內容須意思表示一致，信託關係始能成立。再審原告既未
能舉證證明兩造就系爭房地曾合意成立信託契約，則其本於信託物返還請求權為本件
之請求，自屬不應准許。第二審為再審原告敗訴之判決，於法並無違背。因而駁回再
審原告之第三審上訴，經核其適用法規並無錯誤。再審原告主張系爭房地確為其所購
，僅信託登記於再審被告名下云云，委係事實審法院取捨證據、認定事實之職權行使
範圍，再審原告據以主張原確定判決適用法規顯有錯誤，求予廢棄，非有理由。至再
審原告另稱前程序第一審法院曾依職權調閱台灣高雄地方法院八十三年度婚字第一八
三號民事案卷，但未於言詞辯論期日提示兩造辯論，詎原確定判決竟將之採為裁判基
礎云云，惟前程序第一審法院縱未為提示，再審原告於前程序第二審知其違背並無異
議，依民事訴訟法第一百九十七條第一項但書之規定，應認其責問權業已喪失，殊無
原確定判決適用法規顯有錯誤之可言，再審原告執以提起再審之訴，亦非有據。
據上論結，本件再審原告之訴為無理由，依民事訴訟法第七十八條，判決如主文。
中      華      民      國    八十六    年      六      月     十三     日
                              最高法院民事第一庭
                                  審判長法官  李  錦  豐
                                        法官  楊  鼎  章
                                        法官  李  慧  兒
                                        法官  蘇  茂  秋
                                        法官  蘇  達  志
　　　右正本證明與原本無異
 　　　　　                              　   書  記  官
中      華      民      國    八十六    年      七      月      一      日
